【裁判字號】    99,醫,1
【裁判日期】    990507
【裁判案由】    損害賠償
【裁判全文】
臺灣新竹地方法院民事判決                 99年度醫字第1號
原      告  丙○○
法定代理人  陳淑鈴
訴訟代理人  乙○○
被      告  財團法人天主教湖口仁慈醫院
法定代理人  甲○○
訴訟代理人  鄧湘全律師
            程昱菁律師
上列當事人間請求損害賠償事件，本院於民國九十九年四月二十
六日辯論終結，判決如下：
    主  文
原告之訴駁回。
訴訟費用由原告負擔。
    事實及理由
一、原告起訴聲明及主張之要領：
（一）原告之父鄭鵬飛因罹精神上疾病，於民國87年6月1日起至
      被告醫院接受精神科住院治療，期間原告之父鄭鵬飛出現
      多次自殺行為，惟被告醫院之大樓玻璃窗可向外推出打開
      ，窗外並未設有安全護網，並不足以防範病患逃院或自殺
      。又被告醫院之護理師李宗時及臨床心理治療師范姜群兆
      係分別負責精神病患之心理治療及鑑定病情等業務，應隨
      時注意病患之病情，尤其對有自殺傾向之原告之父鄭鵬飛
      更應全程看護，並就突發狀況隨時採取必要之安全措施。
      詎於87年6月9日下午2時許，在原告醫院13樓舉辦電影欣
      賞活動之際，竟任由參與活動之精神病患單獨至14樓與13
      樓間夾層之團體治療室拿鐵椅而未加看護，對病患進入團
      體治療室可能反鎖在內之情形未加以防止，導致原告之父
      鄭鵬飛於當日下午2時20分許單獨進入團體治療室後即反
      鎖在內，並自該防範設備不完善之窗戶墜樓至3樓平台後
      ，當場急救不治死亡。嗣第三人李宗時、范姜群兆均因業
      務過失致人於死罪，經臺灣高等法院以90年度上訴字第17
      19號及最高法院以94年度台上字第720號（按應係臺灣高
      等法院94年度上更(一)字第122號）刑事判決有罪確定在
      案，且被告醫院在防範逃院及自殺之設備與措施上確有不
      週之處，亦於該刑事案件中經行政院衛生署醫事審議委員
      會審議結果鑑定屬實（參臺灣高等法院90年度上訴字第
      1719號刑事判決第9頁）。則本件被告之過失與原告之父
      鄭鵬飛之死亡，具有相當之因果關係，被告自應依民法侵
      權行為之規定，對原告負損害賠償責任。又原告之父鄭鵬
      飛至被告醫院接受精神科住院治療，雙方間存在有醫療契
      約，性質類似有償之委任關係，惟因被告醫院之設備與措
      施安全性不足，並造成原告之父鄭鵬飛墜樓死亡，且被告
      職員李宗時、范姜群兆又疏於對原告之父鄭鵬飛全程看護
      ，並隨時採取必要之安全措施而有過失，則被告醫院顯然
      並未依系爭醫療契約，對原告之父鄭鵬飛提供完整之醫療
      給付，依民法第224條之規定，被告對於其職員李宗時、
      范姜群兆之過失，應與自己之過失負同一責任，則於依民
      法第227條、第544條及醫療法第82條之規定，被告對原告
      應負債務不履行之損害賠償責任。爰依侵權行為及債務不
      履行之法律關係，依照選擇合併之法律關係而為本件之請
      求，並將原告所受之損害分述於下：
    (一)扶養費新臺幣（下同）150萬元：
      原告為84年11月2日生，在被害人鄭鵬飛於87年6月9日死
      亡時年僅2歲多，尚有17年始成年，而應受被害人鄭鵬飛
      之扶養。以87年行政院主計處所編製公告之家庭收支調查
      表之記載，新竹縣每人每月平均每人消費性支出逾10,000
      元，原告以10,000元計算，依霍夫曼計算法扣除中間利息
      計算後，並扣除應由原告母親分擔一半之部份，再加上期
      間之教育費用，合計為150萬元。
    (二)精神慰撫金230萬元：
      本件事故發生時，原告年僅2歲多，正需被害人鄭鵬飛之
      照顧與關愛，因被害人鄭鵬飛之死亡，而遭受幼年喪父之
      痛，受有精神上之痛苦，被告應賠償原告230萬元之慰撫
      金聊表慰藉。
（二）對被告抗辯之陳述：
    (一)被告辯稱其於88年2月11日與原告及相關人等達成和解，
      其已依雙方約定給付原告等人和解金120萬元，原告不得
      反於雙方和解契約之約定，再向被告請求賠償云云，原告
      予以否認。蓋系爭和解契約書係由訴外人鄭書相與被告簽
      訂，惟訴外人鄭書相並未取得原告之同意或授權，雖系爭
      和解契約書上固記載原告為當事人，惟原告或原告法定代
      理人並未於系爭和解契約書上簽名或蓋章，對於系爭和解
      契約書之內容，亦未表示同意，原告不受該和解契約書之
      拘束，是被告上開所辯云云，無法成立。
    (二)被告又辯稱本件原告係依據民法第227條之1之規定主張債
      務不履行之損害賠償，惟該條之請求權消滅時效，因準用
      侵權行為損害賠償請求權之規定，已因10年時效之期間經
      過而消滅云云，原告予以否認。蓋本件原告係依據民法第
      227條、第544條及醫療法第82條之規定請求被告為債務不
      履行之損害賠償，自應適用同法第125條一般請求權時效
      15年之規定。本件被害人鄭鵬飛於87年6月9日死亡，距原
      告起訴之98年12月2日，尚未罹於15年之請求權時效，被
      告辯稱依民法第227之1條準用同法第197條規定，其得主
      張時效抗辯云云，顯有誤解，尚非可採。
（三）為此，爰聲明求為判決：
    (一)被告應給付原告3,800,000元，及自原告99年1月11日所提
      出之民事損害賠償補正狀送達被告之翌日即99年1月15日
      起至清償日止，按年息5%計算之利息。
    (二)訴訟費用由被告負擔。
二、被告答辯聲明及要領：
（一）被告已於88年2月11日就被害人鄭鵬飛死亡之事與原告及
      相關人等達成和解，雙方約定由被告給付原告等人120萬
      元，原告等人則不得就本件被害人鄭鵬飛死亡之事件，對
      於被告及被告之職員為任何權利之主張，此有雙方所簽立
      如之和解契約書為證。被告已依約給付和解金，並由原告
      等人收訖無誤，是本件原告所主張之損害賠償請求權，早
      已依系爭和解契約之約定拋棄而不存在，本件原告反於雙
      方和解契約之約定，再向被告請求賠償，自無理由。
（二）原告主張被告醫院之設備與措施有所欠缺，且被告醫院之
      職員李宗時、范姜群兆疏於對被害人鄭鵬飛為必要之注意
      ，導致被害人鄭鵬飛墬樓死亡，被告應依民法侵權行為之
      規定，對原告負損害賠償責任云云。惟查，姑不論原告關
      於被告應負侵權行為損害賠償責任之主張是否成立，本件
      被害人鄭鵬飛墜樓之事故係發生於87年6月9日，距原告於
      98年9月9日提起本件訴訟時，已超過民法第197條所規定
      侵權行為損害賠償請求權之10年時效期間，是縱令（此為
      假設之詞）原告對被告之侵權行為損害賠償請求權確係存
      在，惟原告自87年6月9日損害發生時起，經過11年後，遲
      至98年9月9日始提起訴訟，而為本件之請求，其侵權行為
      損害賠償請求權顯已因10年之時效期間經過而消滅，被告
      自得主張時效之抗辯，拒絕原告之請求。
（三）原告又主張被害人鄭鵬飛至被告醫院就治，雙方間成立有
      醫療契約關係，被告上開造成被害人鄭鵬飛死亡之行為，
      除應負民法侵權行為責任外，亦應依債務不履行之規定，
      對原告負損害賠償責任云云，被告予以否認。蓋原告並非
      被害人鄭鵬飛與被告間醫療契約之契約當事人，依契約相
      對性之原則，原告並不能對被告主張系爭醫療契約之權利
      。況本件原告以自己之名義，請求被告賠償撫養費及慰撫
      金，係依民法第227條之1之規定而主張債務不履行之損害
      賠償，惟依民法第227條之1之規定，該條請求權之消滅時
      效，準用民法第197條侵權行為之規定，縱令被告之侵權
      行為成立，原告之侵權行為損害賠償請求權亦已因時效之
      經過而效滅已如上所述，是縱令（此為假設之詞）原告得
      依系爭醫療契約對被告主張債務不履行之損害賠償責任，
      惟依上開說明，原告之債務不履行損害賠償請求權，因準
      用侵權行為損害賠償請求權之時效規定，亦罹於時效而消
      滅。
（四）綜上所述，本件兩造已就被害人鄭鵬飛死亡乙事達成和解
      契約，依系爭和解契約之約定，原告已不得對被告再有所
      主張。縱令原告不受系爭和解契約之拘束，姑不論原告主
      張之損害賠償請求權是否確係成立，惟原告所主張之損害
      賠償請求權，均已因10年之時效期間經過而消滅，是原告
      本件之請求並無理由。為此聲明
    (一)原告之訴駁回。
    (二)訴訟費用由原告負擔。
    (三)如受不利之判決，被告願供擔保，請准宣告免為假執行。
三、本院判斷之理由：
（一）本件經與兩造整理並協議簡化爭點如下：
  (一)兩造間不爭執之事實：
  (1)原告之父鄭鵬飛因罹精神上疾病，於87年6月1日起至被告醫
    院接受精神科住院治療，期間原告之父鄭鵬飛出現多次自殺
    行為，惟被告醫院之大樓玻璃窗可向外推出打開，窗外並未
    設有安全護網，並不足以防範病患逃院或自殺。又被告醫院
    之護理師李宗時及臨床心理治療師范姜群兆係負責精神病患
    之心理治療及鑑定病情等業務，應隨時注意病患之病情，尤
    其對有自殺傾向之原告之父鄭鵬飛，更應全程看護，就突發
    狀況隨時採取必要之安全措施。
  (2)被害人鄭鵬飛於87年6月9日下午2時20分許趁被告醫院在13
    樓舉辦電影欣賞活動之際，單獨進入團體治療室後即反鎖在
    內，並自該防範設備不完善之窗戶墜樓至3樓平台，當場急
    救不治死亡。
  (3)被告職員李宗時、范姜群兆均因業務過失致人於死罪，經台
    灣高等法院以90年度上訴字第1719號及最高法院以94年度台
    上字第720號（按應更正為臺灣高等法院94年度上更(一)字
    第122號）刑事判決有罪確定在案，且被告醫院在防範逃院
    及自殺之設備與措施上確有不週之處，亦於該刑事案件中經
    行政院衛生署醫事審議委員會審議結果鑑定屬實。
  (4)被告於88年2月11日與訴外人即原告祖父鄭書相簽立和解契
    約書，依該和解契約書之約定，被告就被害人鄭鵬飛之死亡
    乙事給付120萬元之慰問金，且其中關於原告及原告之法定
    代理人陳淑鈴應受領慰問金部分，由訴外人即原告之祖父母
    鄭書相、乙○○代為受領，若日後原告及原告之法定代理人
    陳淑鈴有所爭執，應由訴外人即原告之祖父母鄭書相、乙○
    ○負責，與被告無關，且訴外人即原告之祖父母鄭書相、乙
    ○○、原告及原告之法定代理人陳淑鈴不得再就此一事件向
    被告或被告有關職員為任何權利之主張，被告已依約給付12
    0萬元和解金。惟上開和解契約書係原告祖父鄭書相與被告
    所簽立，原告或原告之法定代理人陳淑鈴並未在該和解契約
    書上簽名或蓋章，亦未授權或同意原告祖父鄭書相代理簽立
    和解契約書，且原告或原告之法定代理人陳淑鈴對於該系爭
    和解契約書之內容，亦未曾表示同意。
  (5)被害人鄭鵬飛於87年6月9日死亡時，原告年僅2歲半，現原
    告已14歲，正在就讀國中，名下沒有任何財產。
  (二)兩造間主要之爭點為：
  (1)被告對於被害人鄭鵬飛於87年6月9日墬樓死亡之結果，有無
    過失？對於原告應否負侵權行為損害賠償責任？被告抗辯原
    告之侵權行為損害賠償請求權已因時效而消滅，其得拒絕原
    告之請求，有無理由？
  (2)原告另主張被害人鄭鵬飛至被告醫院住院治療，卻因被告醫
    院設備與措施之安全性不足，以及被告職員李宗時、范姜群
    兆之疏失，造成被害人鄭鵬飛墬樓死亡，被告應依民法第22
    7條之規定，對原告負債務不履行之損害賠償責任，有無理
    由？
  (3)若原告關於被告應就被害人鄭鵬飛之死亡對原告負侵權行為
    損害賠償責任及債務不履行損害賠償責任之主張成立，則原
    告請求被告賠償撫養費及慰撫金，有無理由？
（二）得心證之理由：
  (一)被告之受僱人即第三人李宗時、范姜群兆對被害人鄭鵬飛之
    墜樓死亡應負過失侵權行為損害賠償責任，被告為第三人李
    宗時、范姜群兆之僱用人，依民法第188條第1項前段規定，
    自應與受僱人即第三人李宗時、范姜群兆負連帶損害賠償責
    任：
  (1)原告主張被害人即原告之父鄭鵬飛因罹精神上疾病，於87年
    6月1日起至被告醫院接受精神科住院治療，期間被害人鄭鵬
    飛出現多次自殺行為，惟被告醫院之大樓玻璃窗可向外推出
    打開，窗外並未設有安全護網，並不足以防範病患逃院或自
    殺。又第三人即被告醫院之護理師李宗時及臨床心理治療師
    范姜群兆分別係負責精神病患之心理治療及鑑定病情等業務
    ，應隨時注意病患之病情，尤其對有自殺傾向之被害人鄭鵬
    飛更應全程看護，並就突發狀況隨時採取必要之安全措施。
    詎於87年6月9日下午2時許，在原告醫院13樓舉辦電影欣賞
    活動之際，任由參與活動之精神病患單獨至14樓與13樓間夾
    層之團體治療室拿鐵椅而未加看護，對病患進入團體治療室
    可能反鎖在內之情形未加以防止，導致被害人鄭鵬飛於當日
    下午2時20分許單獨進入團體治療室後即反鎖在內，並自該
    防範設備不完善之窗戶墜樓至3樓平台，雖當場急救仍不治
    死亡。嗣第三人李宗時、范姜群兆均因業務過失致人於死罪
    ，經臺灣高等法院94年度上更(一)字第122號刑事判決有罪
    （業務過失致死）確定在案，且被告醫院在防範逃院及自殺
    之設備與措施上確有不週之處，亦於該刑事案件中經行政院
    衛生署醫事審議委員會審議結果鑑定屬實之事實，業據提出
    戶籍謄本、臺灣高等法院91年度訴字第12號民事判決、臺灣
    高等法院94年度上更（一）字第122號刑事判決影本等為證
    ，復為被告所不爭執，自堪信為真實。據此，被告醫院在防
    範精神病患逃院及自殺之設備與措施上已有不週之處，且被
    告之受僱人即被告醫院之護理師李宗時及臨床心理治療師范
    姜群兆分別係負責精神病患之心理治療及鑑定病情等業務，
    應隨時注意病患之病情，尤其對有自殺傾向之被害人鄭鵬飛
    更應全程看護，並就突發狀況隨時採取必要之安全措施，詎
    竟任由被害人鄭鵬飛單獨至14樓與13樓間夾層之團體治療室
    後反鎖在內，並自該防範設備不完善之窗戶墜樓至3樓平台
    ，而不治死亡，足徵第三人即被告之受僱人李宗時、范姜群
    兆就被害人鄭鵬飛之墜樓死亡確有過失，且第三人即被告之
    受僱人李宗時、范姜群兆之過失，亦與被害人鄭鵬飛之死亡
    有相當因果關係，第三人即被告之受僱人李宗時、范姜群兆
    自應負過失侵權行為損害賠償責任。又被告為第三人李宗時
    、范姜群兆之僱用人，依民法第188條第1項前段之規定，自
    應與其受僱人李宗時、范姜群兆負連帶損害賠償責任。
  (2)第查，本件被害人鄭鵬飛死亡後，被告固於88年2月11日與
    訴外人即原告祖父鄭書相簽立和解契約書，依該和解契約書
    之約定，關於原告及原告之法定代理人陳淑鈴應受領慰問金
    部分，由訴外人即原告之祖父母鄭書相、乙○○（即本件原
    告訴訟代理人）代為受領，若日後原告及原告之法定代理人
    陳淑鈴有所爭執，應由訴外人即原告之祖父母鄭書相、乙○
    ○負責，與被告無關，且訴外人即原告之祖父母鄭書相、乙
    ○○、原告及原告之法定代理人陳淑鈴不得再就此一事件向
    被告或被告有關職員為任何權利之主張，被告亦已依約給付
    120萬元和解金，有被告提出之和解契約書影本在卷可證，
    且為原告所不爭執，亦堪信為真實。惟上開和解契約書係原
    告祖父鄭書相與被告所簽立，原告或原告之法定代理人陳淑
    鈴並未在該和解契約書上簽名或蓋章，亦未授權或同意原告
    祖父鄭書相代理簽立和解契約書，且原告或原告之法定代理
    人陳淑鈴對於該系爭和解契約書之內容，亦未曾表示同意等
    情，亦為兩造所不爭執，參以系爭和解契約書第2條確載明
    ：「死者之配偶陳淑鈴，因失蹤多年，無法簽訂本契約...
    由死者雙親鄭書相、乙○○代為受領並簽訂本契約」等語，
    自堪認訴外人即原告之祖父鄭書相代理原告及原告法定代理
    人陳淑鈴簽訂系爭和解契約確未經原告法定代理人陳淑鈴之
    事前同意，亦未經原告法定代理人陳淑鈴之授權，故系爭和
    解契約對原告自不生效力。據此，被告抗辯本件被害人鄭鵬
    飛死亡之事，被告已與原告及相關人等達成和解，原告所主
    張之損害賠償請求權，依系爭和解契約之約定已拋棄而不存
    在云云，自屬無據。
  (二)原告之侵權行為損害賠償請求權已罹於時效而消滅，被告得
    拒絕給付：
  (1)按「因侵權行為所生之損害賠償請求權，自請求權人知有損
    害及賠償義務人時起，二年間不行使而消滅；自有侵權行為
    時起，逾十年者亦同。」民法第197條第一項定有明文。
  (2)經查，本件被害人鄭鵬飛係於87年6月9日死亡，而依上開88
    年2月11日被告與訴外人即原告之祖父鄭書相所簽立之系爭
    和解契約書第2條所載：「死者之配偶陳淑鈴，因失蹤多年
    ，無法簽訂本契約...由死者雙親鄭書相、乙○○代為受領
    並簽訂本契約」等語，固足堪認原告並非於被害人鄭鵬飛死
    亡時即知悉，然姑不論原告係何時始知悉第三人李宗時、范
    姜群兆對被害人鄭鵬飛之死亡應負過失侵權行為損害賠償責
    任，而得對被告主張僱用人之連帶侵權行為損害賠償請求權
    ，惟原告乃遲至98年9月9日（參起訴狀本院收文日期戳章）
    始提起本件訴訟，顯已逾10年以上，故被告抗辯原告之侵權
    行為損害賠償請求權已罹於時效消滅，而拒絕給付，自屬有
    據。
  (三)原告另主張被害人鄭鵬飛至被告醫院住院治療，卻因被告醫
    院設備與措施之安全性不足，以及被告職員李宗時、范姜群
    兆之疏失，造成被害人鄭鵬飛墬樓死亡，被告應依民法第22
    7條之規定，對原告負債務不履行之損害賠償責任，亦無理
    由：
  (1)按債權人依民法第227條不完全給付之規定請求債務人賠償
    損害，與依同法第227條之1之規定請求債務人賠償人格權受
    侵害之損害，係不同之法律關係，其請求權各自獨立，且其
    消滅時效各有規定，後者之請求權，依民法第227條之1規定
    ，固應準用民法第197條2年或10年時效之規定，前者之請求
    權，則應適用民法第125條一般請求權15年時效之規定。有
    最高法院97年台上字第280號民事判決要旨足資參照。揆諸
    上開最高法院判決要旨，民法第227條不完全給付損害賠償
    請求權，與同法第227條之1債務不履行之人格權損害賠償請
    求權，確係不同之法律關係，原告就此亦明確主張二者係不
    同之法律關係，且明確主張本件係依民法第227條不完全給
    付損害賠償之法律關係為請求（參本院99年2月23日言詞辯
    論筆錄及同日原告準備書狀）。第按，民事訴訟採不干涉主
    義，凡當事人所未聲明之利益，不得歸之於當事人，所未提
    出之事實及證據，亦不得斟酌之，此觀民事訴訟法第388條
    之規定及本院47年台上字第430號判例意旨自明，有最高法
    院91年台上字第385號判決要旨足資參照。據此，本件原告
    已明確主張民法第227條不完全給付損害賠償請求權，與同
    法第227條之1債務不履行之人格權損害賠償請求權，係不同
    之法律關係，且明確主張本件係依民法第227條不完全給付
    損害賠償之法律關係為請求，本院即無從就原告未聲明之事
    項即民法第227條之1債務不履行之人格權損害賠償之法律關
    係予以判斷之餘地。從而，被告抗辯原告以自己之名義請求
    被告賠償撫養費及慰撫金，係依民法第227條之1之規定而主
    張債務不履行之損害賠償，惟依民法第227條之1之規定，該
    條請求權之消滅時效，準用民法第197條侵權行為之規定，
    縱令原告得依系爭醫療契約對被告主張債務不履行之人格權
    損害賠償責任，原告之債務不履行人格權損害賠償請求權，
    亦因準用侵權行為損害賠償請求權之時效規定，已罹於時效
    而消滅等情，本院即無庸亦無從審究，合先敘明。
  (1)按債務人就其故意或過失之行為，應負責任。債務人之代理
    人或使用人，關於債之履行有故意或過失時，債務人應與自
    己之故意或過失負同一責任。因可歸責於債務人之事由，致
    為不完全給付者，債權人得依關於給付遲延或給付不能之規
    定行使其權利。因不完全給付而生前項以外之損害者，債權
    人並得請求賠償。民法第220條第1項、第224條、第227條分
    別定有明文。又醫療業務之施行，應善盡醫療上必要之注意
    。醫療機構及其醫事人員因執行業務致生損害於病人，以故
    意或過失為限，負損害賠償責任。受任人處理委任事務，應
    依委任人之指示，並與處理自己事務為同一之注意，其受有
    報酬者，應以善良管理人之注意為之。受任人因處理委任事
    務有過失，或因逾越權限之行為所生之損害，對於委任人應
    負賠償之責。醫療法第82條及民法第535條、第544條亦分別
    定有明文。再「查醫療契約係受有報酬之勞務契約，其性質
    類似有償之委任關係，依民法第535條後段規定，醫院既應
    負善良管理人之注意義務注，自應依當時醫療水準，對病患
    履行診斷或治療之義務。故為其履行輔助人之醫師或其他醫
    療人員（即醫療團隊）於從事診療時，如未具當時醫療水準
    ，或已具上開醫療水準而欠缺善良管理人之注意，因而誤診
    或未能為適當之治療，終致病患受有傷害時，醫療機構即應
    與之同負債務不履行之損害賠償責任。」亦有最高法院97年
    台上字第1000號民事判決要旨可稽。
  (2)經查，本件係因被害人鄭鵬飛罹精神上疾病，而可能係被害
    人鄭鵬飛或被害人之父母鄭書相、乙○○與被告成立醫療契
    約關係，被害人鄭鵬飛乃於87年6月1日起至被告醫院接受精
    神科住院治療一節，為被告所不爭執（參本院99年3月16日
    言詞辯論筆錄）。又被害人鄭鵬飛至被告醫院接受精神科住
    院治療後，乃因被告醫院在防範精神病患逃院及自殺之設備
    與措施上有不週之處，且被告之受僱人李宗時、范姜群兆又
    未隨時注意病患之病情，未對有自殺傾向之被害人鄭鵬飛全
    程看護，並未就突發狀況隨時採取必要之安全措施，致任由
    被害人鄭鵬飛單獨至14樓與13樓間夾層之團體治療室後反鎖
    在內，並自該防範設備不完善之窗戶墜樓至3樓平台，而不
    治死亡，已詳上述，自已足堪認定被告及被告之使用人即被
    告之受僱人李宗時、范姜群兆就系爭醫療契約債務之履行確
    有過失，且係因可歸責於被告之事由，致為不完全給付。據
    此，原告主張被告應依民法第227條、第544條及醫療法第82
    條之規定負債務不履行之損害賠償責任，應尚非無據。
  (3)第查，被告就系爭醫療契約固應依民法第227條規定負債務
    不履行之損害賠償責任，惟系爭醫療契約無論係被害人鄭鵬
    飛或被害人之父母鄭書相、乙○○與被告所訂立，惟斷非當
    時年僅2歲之原告與被告所訂立，則依債之相對性，原告既
    非系爭醫療契約之當事人，自無從依系爭醫療契約之法律關
    係請求被告負債務不履行之損害賠償責任。
  (4)再按，民法第227條之1係88年5月5日增訂施行，故債權人依
    債務不履行之規定請求損害賠償時，依修正前民法之規定，
    惟有依民法第213條以次關於損害賠償之債之規定而為主張
    。蓋契約之當事人一方倘因可歸責於他方之事由而死亡，因
    該當事人一方已死亡而喪失權利能力，揆諸最高法院54年台
    上字第951號民事判例要旨，其生命被害發生之損害賠償請
    求即無由成立，其繼承人縱因繼承所繼承者亦僅該當事人一
    方死亡前因身體、健康受侵害發生之損害賠償債權而已，至
    關於慰撫金之請求則無相當於民法第194條或第195條之規定
    之依據；另關於財產上損害，亦無從援引民法第192條及第
    193條規定為基礎。據此，88年5月5日增訂施行之民法第227
    條之1乃具體明訂債務人因債務不履行，致債權人之人格權
    受侵害者，準用第192條至第195條及第197條之規定，負損
    害賠償責任，使債權人不論依據侵權行為或債務不履行請求
    賠償因人格權受侵害發生之損害，均可同獲保障。（學者孫
    森焱89年8月修訂版民法債編總論下冊第593頁至第594頁參
    照）。揆諸上開說明，債務人因債務不履行，倘致債權人之
    人格權受侵害時，債權人之父、母、子女及配偶即尚無從依
    民法第227條之規定請求債務人賠償相當金額之慰撫金，對
    債權人有扶養請求權之第三人亦無從依民法第227條之規定
    請求債務人負扶養費之損害賠償責任，而僅得依88年5月5日
    增訂施行之民法第227條之1規定為請求。因之，本件原告既
    非系爭醫療契約之當事人，本即無從依系爭醫療契約之法律
    關係請求被告負債務不履行之損害賠償責任；又縱使原告係
    系爭醫療契約之當事人，然原告乃依民法第227條之規定請
    求被告賠償精神上之損害慰撫金及扶養費，自亦屬無據。
  (5)復按，債權人依民法第227條不完全給付之規定請求債務人
    賠償損害，與依同法第227條之1之規定請求債務人賠償人格
    權受侵害之損害，係不同之法律關係，其請求權各自獨立，
    且其消滅時效各有規定，後者之請求權，依民法第227條之1
    規定，固應準用民法第197條2年或10年時效之規定，前者之
    請求權，則應適用民法第125條一般請求權15年時效之規定
    。有最高法院97年台上字第280號民事判決要旨足資參照。
    揆諸上開最高法院判決要旨，民法第227條不完全給付損害
    賠償請求權，與同法第227條之1債務不履行之人格權損害賠
    償請求權，確係不同之法律關係，原告就此亦明確主張二者
    係不同之法律關係，且明確主張本件係依民法第227條不完
    全給付損害賠償之法律關係為請求（參本院99年2月23日言
    詞辯論筆錄及同日原告準備書狀）。況按，民法債編施行前
    發生之債，除本施行法有特別規定外，不適用民法債編之規
    定；其在修正施行前發生者，除本施行法有特別規定外，亦
    不適用修正施行後之規定。民法債編施行法第1條定有明文
    。而民法第227條之1係88年5月5日增訂施行，且民法債編施
    行法亦無特別規定增訂修正之民法第227之1條之規定，於民
    法債編修正施行前發生之債，亦適用之，故增訂修正之民法
    第227之1條之規定，自不溯及既往適用增訂修正施行前已發
    生之債。從而，本件被告應依民法第227條規定負債務不履
    行損害賠償責任之原因事實既係發生在87年6月9日，揆諸前
    開規定，本件88年5月5日增訂施行之民法第227條之1之規定
    ，自不溯及既往，而無本件之適用。據此，原告明確主張本
    件係依民法第227條不完全給付損害賠償之法律關係為請求
    ，應即係因本件原告主張之負債務不履行損害賠償之債係發
    生在88年5月5日增訂施行之民法第227條之1之規定之前，而
    明知本件應無88年5月5日增訂施行之民法第227條之1規定之
    適用。第按，民事訴訟採不干涉主義，凡當事人所未聲明之
    利益，不得歸之於當事人，所未提出之事實及證據，亦不得
    斟酌之，此觀民事訴訟法第388條之規定及本院47年台上字
    第430號判例意旨自明，有最高法院91年台上字第385號判決
    要旨足資參照。因之，本件原告已明確主張民法第227條不
    完全給付損害賠償請求權，與同法第227條之1債務不履行之
    人格權損害賠償請求權，係不同之法律關係，且明確主張本
    件係依民法第227條不完全給付損害賠償之法律關係為請求
    ，本院即無從就原告未聲明之事項即民法第227條之1債務不
    履行之人格權損害賠償之法律關係予以判斷之餘地。從而，
    被告抗辯原告以自己之名義請求被告賠償撫養費及慰撫金，
    係依民法第227條之1之規定而主張債務不履行之損害賠償，
    惟依民法第227條之1之規定，該條請求權之消滅時效，準用
    民法第197條侵權行為之規定，縱令原告得依系爭醫療契約
    對被告主張債務不履行之人格權損害賠償責任，原告之債務
    不履行人格權損害賠償請求權，亦因準用侵權行為損害賠償
    請求權之時效規定，已罹於時效而消滅等情，本院即無庸亦
    無從審究，合併敘明。
  (四)綜上，原告依侵權行為損害賠償之法律關係及民法第227條
    債務不履行損害賠償之法律關係請求被告給付賠償精神上之
    損害慰撫金及扶養費共3,800,000元，及自原告99年1月11日
    所提出之民事損害賠償補正狀送達被告之翌日即99年1月15
    日起至清償日止，按年息5%計算之利息，乃均屬無據，均為
    無理由，無從准許，應予駁回。
四、本件判決之基礎已臻明確，兩造其餘之攻擊、防禦方法及舉
    證，核與判決結果無影響，爰不一一予以論列，併此敘明。
五、據上論結，本件原告之訴為無理由，依民事訴訟法第78條，
    判決如主文。
中    華    民    國    99    年    5     月    7     日
                              臺灣新竹地方法院民事第二庭
                                  法  官  汪  銘  欽
以上正本係照原本作成。
如對本判決上訴，須於判決送達後二十日內向本院提出上訴狀。
中    華    民    國    99    年    5     月    7     日
                                  書記官  嚴  翠  意

司法院資訊處製作；財團法人民間司法改革基金會備份。
